臺灣板橋地方法院民事判決　　　　　　　　93年度國字第22號
原　　　告　丙○○
　　　　　　　　　　　　二
被　　　告　台北縣政府警察局
法定代理人　乙○○
訴訟代理人　甲○○
上列當事人間請求國家賠償事件，經本院於民國94年1 月19日言
詞辯論終結，判決如下：
    主  文
原告之訴及假執行之聲請均駁回。
訴訟費用由原告負擔。
    事實及理由
一、原告起訴主張
    (一)被告所屬新店分局江陵派出所警員劉文祥於民國88年9 月
      30 日 凌晨，明知原告與訴外人趙莒玲等六人因妨害自由
      案鬧進派出所，竟未經任何查證，於職務上所掌之公文書
      「員警工作紀錄簿」上以原告為加害人，記載不實之「長
      期騷擾」案，對原告造成名譽權、訴訟權及無罪推定等基
      本人權之侵害。而原告於93年7 月20日始悉上情。
    (二)92年9 月25日劉員應傳於台灣高等法院民事庭具結證述稱
      ：「當時線上同仁有向我回報，因為妨害自由的問題，雙
      方有爭執」、「法官問：顧先生到派出所有無主張被上訴
      人等妨害自由。要做妨害自由的刑事告訴？證人劉文祥答
      ：好像沒有提出告訴，但是在工作紀錄簿上有將整個情形
      作記錄」。劉員在法庭上具結證述，鐵證如山（如有不實
      ，須負偽證刑責），足資證明。當時劉員所瞭解的案情是
      妨害自由，而非後來工作記錄簿上虛構之「長期騷擾」。
      另有現場目擊證人曹素梅亦於法庭上具結證述，當時確實
      發生了妨害自由案，而非「長期騷擾」案。
    (三)由前開證據足證，劉員當時明知發生了妨害自由案，卻於
      其職務上所掌之公文書「員警工作紀錄簿」上記載：至明
      德路63巷建國路口處理糾紛。經前往處理，「係」丙○○
      對趙莒玲長期精神騷擾，造成趙女心理上長期壓力，經趙
      有違背協議內容，趙女將訴諸法律行動尋求解決之道。查
      劉員未對兩造作最起碼之訊問筆錄，亦即未做任何查證，
      即擅將妨害自由之案情真相排除，而妄下斷語認定「係」
      長期精神騷擾，並誣指原告為加害人。尤甚者，劉員記載
      所謂「雙方達成協議……丙○○如有違背協議內容……」
      云云，直指原告當時已自承罪行。此節甚至連糾紛對造也
      明白否認；現場目擊證人曹素梅亦斥其非。基於無罪推定
      原則，未有證據證明被告曾有犯罪事實之前，推定被告為
      無辜，亦即沒有證據證明之前，不能逕行認定被告犯罪。
      員警工作紀錄簿顧名思義，係站在員警立場記載之公文書
      ，劉員理應超然、公正、客觀，不得恣意妄斷原告騷擾。
      退步言，縱使劉員將該記錄簿權宜變通作為受理民眾備案
      （非報案，因警方受理報案，有規定格式之報案三聯單，
      沒有理由用員警工作紀錄簿替代）的紀錄，亦與實情不符
      。一則劉員當時拒不受理原告的備案，何以卻受理趙女備
      案；另則，如係備案紀錄，有引述一造說辭之必要，亦應
      以「民眾趙莒玲指述」云云之類的客觀用語忠實記錄，而
      非以「係」之肯定語詞妄下斷語認定原告長期騷擾一名女
      子。總之，無論從何種角度，在在可證，劉員工作紀錄簿
      記載不實。
    (四)按民法上名譽權之侵害非即與刑法之誹謗罪相同，名譽權
      有無受損害，應以社會上對個人評價是否貶損作為判斷之
      依據，苟其行為足以使他人在社會上之評價受到貶損，不
      論其為故意或過失，均可構成侵權行為，其行為不以廣佈
      於社會為必要，僅使第三人知悉其事，亦足以當之。最高
      法院著有90 年 台上字第646 號民事判例可稽。劉員以警
      察立場恣意妄斷原告長期騷擾對造，且記載謂原告自己已
      認罪（達成協議）。其不實之記載既為派出所同仁知悉，
      亦為曾調閱該工作紀錄簿影本之審檢人員知悉，足以使原
      告在社會上之評價受到貶損。劉員行為符合上開判例各項
      要件，其侵害原告名譽權無庸置疑。
    (五)劉員之上開行為另外侵害原告「無罪推定」之基本人權。
      刑事訴訟法第154 條：「犯罪事實應依證據認定之，無證
      據不得認定犯罪事實」。此項無罪推定原則，乃普世價值
      之基本人權，員警違反法律及警方規定，在沒有任何證據
      之情況下，即恣意妄下斷語，認定報案人的一面之詞為原
      告的犯罪事實，登記於職務上所掌之公文書，而生損害於
      原告的名譽權及訴訟權。其不實記載自屬侵害原告之基本
      人權。國家賠償法第2 條第2 項前段：「公務員於執行職
      務行使公權力時，因故意或過失不法侵害人民自由或『權
      利』者，國家應負損害賠償責任」。無罪推定原則是人民
      最基本的「權利」，員警不法侵害原告的基本人權，國家
      自應負損害賠償責任。
    (六)原告於88年9 月29日深夜因遭趙莒玲等人妨害自由，與渠
      等民刑訴訟進行四年有餘，渠等卻一再根據劉員前揭員警
      工作紀錄簿記載內容為重要反證抗辯謂，88年9 月29日深
      夜僅有「長期騷擾」案，根本沒有發生過妨害自由案。劉
      員以警察身份於其職務上所掌紀錄文書之記載，證據力頗
      強，自始為審檢人員採信，而該員警工作紀錄簿之詳細內
      容，原告之前並無所悉，無從洞察記載不實，以致妨害自
      由案延宕逾四年未能發現真實。憲法第16條明文保障人民
      有訴訟權，而伸張事實的權力乃是訴訟權中最重要的內涵
      。劉員以不實之記載遮掩事實真相，損及原告伸張遭人妨
      害自由的權利，其不法侵害原告之訴訟權，情節重大。
    (七)原告於知悉劉員有侵權行為之翌日，曾向該管新店警察分
      局督察組投訴，該分局經過調查，明明得知系爭員警工作
      紀錄簿記載之內容係民眾趙莒玲的一面之詞，但對劉員仍
      一味護短稱「依法行政」。何謂「依法」？沒有任何法規
      授權員警僅憑一面之詞，不須作任何查證，即可恣意妄下
      斷語，侵害他人名譽權及訴訟權！該分局顢頇如斯，失去
      反省能力，自毀警察形象。
    (八)劉員行為是否出於故意，而涉瀆職罪，尚待研究；然而最
      低限度，劉員侵權行為過失責任，無可推卸。而本件國家
      賠償經原告向義務機關請求後已逾30日未開始協議，爰依
      據國家賠償法第2 條第2 項前段及民法第184 條第1 項、
      第195 條第1 項之規定，請求國家賠償。
    並聲明：(一)被告應給付原告新台幣（下同）51萬元，及自起
    訴狀繕本送達翌日起至清償日止，按週年利率百分之五計算
    之利息。(二)原告願供擔保請准宣告假執行。
二、被告則以：
    (一)依據被告所屬新店分局對趙莒玲於93年7 月30日訪談紀錄
      表可知，88年9 月30日原告已知工作紀錄表記載之事實。
      迄93 年9月2 日始提起本件國家賠償，其請求權已罹於時
      效，被告拒絕賠償。
    (二)原告主張其受有名譽權之損害。惟按名譽權之損害係指對
      名譽之貶抑，經查本局執勤員警於執行勤務時，對所發生
      之情事都必須記載於工作紀錄簿上，以作為日後備忘之用
      ，對民眾之報案，亦僅依報案人之陳訴簡要記載，並不涉
      入真偽之判斷，更不會對原告之名譽有所貶抑。又查原告
      指摘本局員警對事實記載不實，顯屬誤會。再查認定事實
      適用法律，乃法院本於自由心證，不違背經驗法則及論理
      法則取捨證據，何種證據有證據能力、證據證明力，全由
      法院認定之，與本局無涉。工作紀錄簿僅供警局工作備忘
      之用，係依法令行為，不會對原告之名譽有所貶損。且其
      為事實記載不對記載內容作價值判斷，不會貶損原告之社
      會評價。
    (三)原告主張其受有訴訟權之損害。惟按訴訟權係指人民使用
      法院受公平審判之權利，經查本局之員警並無法限制人民
      訴訟權之行使，且就客觀上觀之，原告之訴訟權亦無受限
      制之情形發生，本局並無賠償之義務。原告已獲得法院公
      正審判，無訴訟權受侵害。
    並聲明：(一)原告之訴駁回。(二)被告如受不利之判決，願供擔
    保免為假執行。
三、兩造於本院94年1 月19日言詞辯論期日不爭執之事實為：
    (一)88年9 月30日凌晨，原告與趙莒玲等人於台北縣新店市○
      ○路63巷建國路口發生糾紛，經報警至現場處理，嗣後帶
      回台北縣政府警察局新店分局江陵派出所，由警員劉文祥
      接續處理。
    (二)警員劉文祥於員警工作紀錄簿上記載：「至明德路63巷建
      國路口處理糾紛。經前往處理，係丙○○對趙莒玲長期精
      神騷擾，造成趙女心理上長期壓力，經趙女要求，雙方達
      成協議（內容如切結書）。丙○○如有違背協議內容，趙
四、本件經依民事訴訟法第271 條之1 準用同法第270 條之1 第
    1 項第3 款規定，整理並協議簡化爭點後，兩造同意就該協
    議簡化後之爭點為言詞辯論，依同法第270 條之1 第3 項之
    規定，本院僅須就兩造協議簡化之爭點為審究。兩造於本院
    94年1月19日言詞辯論期日協議之爭點為：
    (一)爭點壹：本件原告之請求權是否罹於時效？
    (二)爭點貳：員警劉文祥記載工作於工作記錄簿所為上開記載
      是否係根據報案人趙莒玲之陳述所為？是否有不實之情事
      ？又是否有就報案人之陳述做出真偽之判斷？
    (三)如員警劉文祥所為記載若有不實之情事，是否有不法侵害
      原告之名譽權、訴訟權及無罪推定之基本人權？如有，原
      告請求損害賠償之金額是否合理有據？
五、關於「(一)爭點壹：本件原告之請求權是否罹於時效？」之爭
    點部分：
    (一)按賠償請求權，自請求權人知有損害時起，因二年間不行
      使而消滅；自損害發生時起，逾五年者亦同。國家賠償法
      第8條第1項定有明文。又因侵權行為所生之損害賠償請求
      權，自請求權人知有損害及賠償義務人時起，二年間不行
      使而消滅。自有侵權行為時起，逾十年者亦同。民法第
      197 條第1 項亦明文規定。
    (二)查88年9月30日凌晨，原告與趙莒玲等人於台北縣新店市
      ○○路63巷建國路口發生糾紛，經報警至現場處理，嗣後
      帶回台北縣政府警察局新店分局江陵派出所，由警員劉文
      祥接續處理之事實，為兩造所不爭執。而警員劉文祥依報
      案人趙莒玲之報案陳述，並原告與趙莒玲當日協調之結果
      ，於員警工作紀錄簿上記載：「至明德路63巷建國路口處
      理糾紛。經前往處理，係丙○○對趙莒玲長期精神騷擾，
      造成趙女心理上長期壓力，經趙女要求，雙方達成協議（
      內容如切結書）。丙○○如有違背協議內容，趙女將訴諸
      法律行動尋求解決之道。」等語後，有將該工作紀錄簿記
      載之內容提示與趙莒玲及原告閱覽，並經趙莒玲簽名確認
      ，劉文祥原欲請原告簽名，但為原告所拒等情，業據趙莒
      玲於93年7月30日台北縣政府警察局新店分局訪談時陳述
      「到派出所後，警員劉文祥負責處理本案，我是報案人，
      就將整件事情緣由告知警員劉文祥，但因劉文祥告知我丙
      ○○行為尚未構成犯罪行為只能由我們雙方自行約束，因
      此我便寫了一份切結書，丙○○也知道，但是他沒有簽名
      ，最後因劉警員告知既然我們報了案，也要我結案，就經
      我的陳述，登記在工作紀錄簿上，我看了登錄資料後，認
      為無訛，我就簽名確認，處理完畢雙方就各自離去」、「
      （問：警員劉文祥當日在登錄工作紀錄簿事項，丙○○是
      否知曉？或閱讀過？）知道，劉警員有將工作紀錄簿拿給
      他看，他有閱讀過但不願意簽名蓋章」等語為證，此有訪
      談紀錄表、工作紀錄簿之影本各一份在卷可憑。則原告於
      88年9月30日凌晨，應即已知悉該工作紀錄簿之內容。原
      告主張其係於93年7月20日至台灣高等法院聲請閱覽卷宗
      始得悉，即與事實不符，不足採信。
    (三)原告主張警員劉文祥於員警工作紀錄簿上擅自記載：「至
      明德路63巷建國路口處理糾紛。經前往處理，『係』丙○
      ○對趙莒玲長期精神騷擾，造成趙女心理上長期壓力，經
      趙女要求，雙方達成協議（內容如切結書）。丙○○如有
      違背協議內容，趙女將訴諸法律行動尋求解決之道。」等
      語，未經合法調查程序，即認定其長期騷擾趙莒玲，已侵
      害其無罪推定之基本人權等詞，惟警員劉文祥係於88年9
      月30日凌晨於員警工作紀錄簿為上開記載，則原告所主張
      之「無罪推定之基本人權」應於劉文祥警員為上開記載時
      ，即已受侵害，而原告既於88年9月30日凌晨即知悉劉文
      祥警員所為之記載，則原告所主張之請求權應自該時起即
      得行使。原告迄93年8月2日始向被告請求國家賠償（此有
      國家賠償請求書之影本一份附於本院卷第35頁可憑），顯
      已逾二年之時效期間。
    (四)原告又以劉文祥警員以警察立場恣意妄斷原告長期騷擾對
      造，且記載謂原告自己已認罪（達成協議）。其不實之記
      載既為派出所同仁知悉，亦為曾調閱該工作紀錄簿影本之
      審檢人員知悉，足以使原告在社會上之評價受到貶損，其
      侵害原告名譽權無庸置疑等語。惟原告於90年間曾向台灣
      台北地方法院檢察署就趙莒玲等人於上開時、地涉嫌妨害
      自由等案件提出告訴，經該署檢察官於91年4 月18日處分
      不起訴，於不起訴處分書中，已援引上開員警工作記錄簿
      作為認定事實之依據，此有該不起訴處分書一份在卷可憑
      ，則原告所主張因審調閱其該工作記錄簿，知悉記載內容
      ，致其名譽權受侵害之事實，至遲於91年4 月18日前應即
      已發生。而原告係於88年9 月30日即已知悉上開員警工作
      記錄簿記載之內容，有如前述，其亦自承檢察官偵查中有
      提示上開員警工作記錄簿詢其意見（本院94年1 月19日言
      詞辯論筆錄），則原告迄93年8 月2 日始向被告請求國家
      賠償，其請求權已罹二年之時效期間。
    (五)原告另主張其於88年9 月29日深夜因遭趙莒玲等人妨害自
      由，與渠等民、刑訴訟進行四年有餘，趙莒玲等卻一再根
      據劉員前揭員警工作紀錄簿記載內容為重要反證抗辯，自
      始為審檢人員採信，而該員警工作紀錄簿之詳細內容，原
      告之前並無所悉，無從洞察記載不實，以致妨害自由案延
      宕逾四年未能發現真實。憲法第16 條明文保障人民有訴
      訟權，而伸張事實的權利乃是訴訟權中最重要的內涵。劉
      員以不實之記載遮掩事實真相，損及原告伸張遭人妨害自
      由的權利，其不法侵害原告之訴訟權，情節重大等語。惟
      依原告之主張，其與趙莒玲等人因妨害自由案件進行民、
      刑事訴訟已四年餘，則其所主張「無法伸張事實之權利」
      即訴訟權被侵害之結果，應已發生四年餘，其間，原告於
      90年間曾向台灣台北地方法院檢察署就趙莒玲等人於上開
      時、地涉嫌妨害自由等案件提出告訴，經該署檢察官於91
      年4 月18日所為之不起訴處分書中，已援引上開員警工作
      記錄簿作為認定事實之依據，此有該不起訴處分書一份在
      卷可稽，而原告既於88年9 月30日凌晨即知悉劉文祥警員
      所為之記載，則其所主張之不能伸張事實之損害，至遲於
      91年4 月18前即已發生，且得行使。原告迄93年8 月2 日
      始向被告請求國家賠償，其請求權顯已因二年不行使而消
      滅。
    (六)綜上，原告之國家賠償請求權既已因知有損害時起二年不
      行使而消滅，則被告為時效抗辯，拒絕給付，即屬有據。
      從而，原告依國家賠償法第2 條第2 項及民法第184 條第
      1 項前段、第195條第1項之規定，請求被告賠償51萬元，
      及自起訴狀繕本送達翌日起至清償日止，按週年利率百分
      之五計算之利息，即無理由，應予駁回。
六、本件原告之請求權已罹於時效期間，有如前述，則兩造其餘
    關於「(二)爭點貳：員警劉文祥記載工作於工作記錄簿所為上
    開記載是否係根據報案人趙莒玲之陳述所為？是否有不實之
    情事？又是否有就報案人之陳述做出真偽之判斷？(三)如員警
    劉文祥所為記載若有不實之情事，是否有不法侵害原告之名
    譽權、訴訟權及無罪推定之基本人權？如有，原告請求損害
    賠償之金額是否合理有據？」之爭點，即無再予審究之必要
    。另兩造其於攻擊、防禦方法與舉證，經審究後認無礙勝負
    之判斷，原不一一論列，附此敘明。
七、原告之訴既無理由而經駁回，其假執行之聲請亦因訴之駁回
    而失所附依，爰併予駁回之。
八、結論：原告之訴為無理由，依民事訴訟法第78條，判決如主
    文。
中　　華　　民　　國　　94　　年　　1 　　月　　31　　日
                  民事第三庭    法　官　陳麗玲
以上正本係照原本作成
如對本判決上訴，須於判決送達後20日內向本院提出上訴狀
中　　華　　民　　國　　94　　年　　1 　　月　　31  　日
                            書記官　顧嘉文
